【裁判字號】    90,重訴,1187
【裁判日期】    921120
【裁判案由】    分割共有物
【裁判全文】
臺灣高雄地方法院民事判決  九十年度重訴字第一一八七號
    原      告  甲○○
    訴訟代理人  邱文男律師
                陳君聖律師
    被      告  乙○○
    訴訟代理人  洪天慶律師
    被      告  丙○○
當事人間分割共有物事件，本院九十二年十一月十三日言詞辯論終結，判決如下：
    主      文
兩造共有坐落高雄縣鳳山市道○○段一五一─一０號、地目旱、面積八百五十三平方
公尺之土地，應分割如附圖二所示Ｆ部分面積二百七十一平方公尺歸原告取得，Ｅ部
分面積二百九十一平方公尺歸被告乙○○取得，Ｄ部分面積二百九十一平方公尺歸被
告丙○○取得；原告應各以新台幣陸仟壹佰拾元補償被告乙○○、丙○○。
訴訟費用由被告乙○○、丙○○各負擔三分之一，餘三分之一由原告負擔。
    事實及理由
一、本件被告丙○○經合法通知，未於最後言詞辯論期日到場，核無民事訴訟法第三
    百八十六條所列各款情形，爰依原告之聲請，由其一造辯論而為判決。
二、原告主張：
  (一)緣坐落高雄縣鳳山市道○○段一五一─一０號、地目旱、面積八百五十三平方公
    尺之土地（下稱系爭土地）原為被告與訴外人蘇明雄（蘇明雄死亡後，由蘇蔡碧
    霞、蘇福祥、蘇振成、蘇振榮共同繼承）等三人共有，應有部份各為三分之一。
    系爭土地共有人間原訂有分管契約，約定由南往北按現狀依序由蘇明雄、被告乙
    ○○、丙○○在系爭土地上分別建屋使用，後因蘇明雄積欠原告債務，經原告聲
    請拍賣未果，終由原告依法承受，並辦理登記取得其應有部份三分之一之所有權
    及地上建物。
  (二)按系爭土地並非不能分割，兩造間亦無不分割之協議，因被告拒絕分割，為顧及
    由南往北之使用現況，並參考最高法院六十三年台上字第二六八號判例所示意旨
    ，依其價值按其應有部份比例分配，仍不失為以原物分配於各共有人為分割之原
    則，原告爰請求依高雄縣鳳山地政事務所九十二年九月一日複丈成果圖（下稱附
    圖二）所示，將Ｆ部分面積二百七十一平方公尺之土地歸原告取得，Ｅ部分面積
    二百九十一平方公尺之土地歸被告乙○○取得，Ｄ部分面積二百九十一平方公尺
    之土地歸被告丙○○取得，並願依鈞院委託中國不動產鑑價中心股份有限公司（
    下稱鑑價中心）之鑑價為依據，補償被告新台幣（下同）六千一百三十元。
二、被告抗辯：
  (一)被告乙○○部分
    被告乙○○贊成完全依使用現況分割，免得將來需拆除地上建物，造成對社會整
    體經濟及當事人之不利益，故請求以兩造地上建物屋簷之空隙中心線為界分割，
    亦即依前揭附圖二所示，將Ｃ部分面積二百三十平方公尺「路角」土地歸原告取
    得，Ｂ部分三百十二平方公尺「臨街」土地歸被告乙○○分得，Ａ部分三百十一
    平方公尺「臨街」土地則由被告丙○○取得。如價值顯不相當，願以附近市價每
    坪十一萬補償原告，且無課增值稅問題。反之，如鈞院採用原告主張之分割方案
    ，根據財政部之函釋（詳見三、本院判斷之(三)），若原告未補償予被告，被告將
    涉及繳交土地增值稅之問題，且有拆除部分地上物等之不利益，則願與原告對調
    位置，以求分配該「路角地」，並同意負相同之補償義務。
  (二)被告丙○○部分
    被告丙○○雖未於最後言詞辯論期日到場，惟之前陳稱僅同意以現狀分割，反對
    原告所主張依價值比例之分割方案，以免將來有拆除地上建物之不利益問題。
三、本院判斷：
  (一)請求分割，於法有據
    按共有人得隨時請求分割共有物，但因物之使用目的不能分割或契約定有不可割
    之期限者，不在此限，又共有物之分割，依共有人協議之方法行之，分割之方法
    不能協議者，法院得依任何共有人之聲請，命為原物或變價分配，民法第八百二
    十三條第一項、第八百二十四條第一、二項分別定有明文。查系爭土地為住宅區
    ，兩造各有應有部分三分之一，有土地登記謄本在卷可憑，依其使用目的並非不
    能分割，兩造間亦無不分割之約定，而對分割方案又未能達成協議，為兩造所不
    爭執，故原告請求分割系爭土地，依法有據。
  (二)分割方案
    1.以分管現況為原則，並考量土地價值比例分配
      按裁判上定共有物分割之方法時，分配原物與變賣之而分配價金，法院固有自
      由裁量之權，不受任何共有人主張之拘束，但亦須以其方法適當者為限。次按
      法院裁判分割共有物，除應斟酌各共有人之利害關係，及共有物之性質外，尚
      應斟酌共有物之價格，倘共有人中有不能按其應有部分受分配，或所受分配之
      不動產，其價格不相當時，法院非不得命以金錢補償之，本院著有五十七年台
      上字第二一一七號判例。至價格是否相當，應以經採用之方案分割後，各共有
      人實際分得土地之價格作為比較基礎，非以不同分割方案之差價作為計算標準
      （最高法院九十二年度台上字第六四二號參照）；換言之，關於共有物之分割
      ，如依原物之數量按其應有部分之比例分配，價值顯不相當者，依其價值按其
      應有部分比例分配，仍不失為以原物分配於各共有人，否則不顧慮經濟上之價
      值，一概按其應有部分核算之原物數量分配者，將顯失公平，惟依其價值按應
      有部分比例分配原物，如有害經濟上之利用價值者，應認有民法第八百二十四
      條第三項之共有人中有不能按其應有部分受分配之情形，得以金錢補償之（最
      高法院六十三年台上字第二六八０號判例要旨參照）。再者，分割共有物固不
      受分管契約之拘束，惟盡量依各共有人使用現狀定分割方法，以維持現狀，減
      少共有人所受損害，當不失為裁判分割斟酌之一種原則（最高法院九十一年台
      上字第八０五號判決要旨參照）。
    2.系爭土地現況勘測
      查，系爭土地由南往北之兩造地上建物三棟均為鐵皮屋，依序為原告、被告乙
      ○○及丙○○所占用，如分別依其地上建物實際占用面積及被告乙○○陳稱以
      建物屋簷之空隙中心線為界，測量結果則各為如附件高雄縣鳳山地政事務所九
      十一年二月二十一日複丈成果圖（下稱如附圖一）所示，Ｃ「路角地」（二三
      一平方公尺）、‵Ｂ＋Ｂ「臨街地」（共三一二平方公尺）、‵Ａ＋Ａ「臨街
      地」（共三一０平方公尺）；及前揭如附圖二所示，Ｃ「路角地」（二三０平
      方公尺）、Ｂ「臨街地」（三一二平方公尺）、Ａ「臨街地」（三一０平方公
      尺），前面臨（朝西）鳳山市○○街○○街往北走些許，隨即緊接鳳山市東西
      向之自由路，西連高雄市○○道路即中正路，而系爭土地路角南邊為自治街十
      五巷，東背與北側面均毗鄰其他建物等情，已經本院於九十一年二月二十一日
      、九十一年十二月十日及九十二年九月一日前後會同高雄縣鳳山地政事務所測
      量人員勘驗，除記明勘驗筆錄後附現場照片數張外，並製有附圖一與前揭附圖
      二之複丈成果圖在卷可考，兩造均無爭執。
    3.方案採酌之論述
      依勘測結果，先函請鑑價中心就附圖一所示兩造地上建物占用面積為估價，結
      果依序原告占用Ｃ「路角地」面積二三一平方公尺之每平方公尺單價為四萬七
      千七百九十五元，總價為一千一百零四萬六百四十五元（47,795×231＝
      11,040,645）、被告乙○○占用‵Ｂ＋Ｂ「臨街地」面積共三一二平方公尺（
      53＋259＝312）之單價為四萬四千四百六十八元，總價為一千三百八十七萬四
      千零十六元（44,468×312＝13,874,016）、被告丙○○占用‵Ａ＋Ａ「臨街
      地」面積共三一０平方公尺（25＋285＝310）之單價亦為四萬四千四百六十八
      元，總價為一千三百七十八萬五千零八十元（44,468×310＝13,785,080），
      有該鑑價中心九十一年七月十五日九一國執字第０七三六號函在卷可憑；如此
      分割則與另按系爭土地應有部分各三分之一（853÷3＝284.33）形式比例原物
      分配，結果依序原告分得如附圖一所示Ｃ＋‵Ｂ面積二百八十四平方公尺（
      231＋53＝284）土地，總價為一千三百三十九萬七千四百四十九元（｛231×
      47,795＝11,040,645｝＋｛53×44,468＝2,356,804｝＝13,397,449）、被告
      乙○○分得所示Ｂ＋‵Ａ面積二百八十四平方公尺（259＋25＝284）土地，總
      價為一千二百六十二萬八千九百十二元（284×44,468＝12,628,912）、被告
      丙○○分得所示Ａ面積二百八十五平方公尺土地，總價為一千二百六十七萬三
      千三百八十元（285×44,468＝12,673,380）等二種方案，所分得土地之價值
      ，均顯不相當，不待詳述，自非適當之分割方案。從而，本院捨此未經增減面
      積，只為顧及地上建物免拆除，而偏執於全以占用現況及按原物應有部分形式
      比例分配，不考慮經濟利用價值，背離實質公平等方式，而依據前揭判決例之
      見解，調整以(1)兩造約定之使用現況位置仍予維持為本件分配原則，期儘量減
      少將來需拆除地上建物之不利益，加上(2)考量兩造分據占用「路角地」與「臨
      街地」，確有不同利用經濟價值後，試著以經鑑定之每平方公尺單價為基準，
      換算價值按應有部分比例分配，由南朝北依序計出原告可分配之「路角地」為
      二百七十一平方公尺（少於形式比例分配，但多於占用現況面積），而被告乙
      ○○與丙○○因地處環境條件大致相同，故餘可分配之臨街地各為二百九十一
      平方公尺（少於占用現狀面積全部，故應拆除部分地上建物，但均多於形式比
      例分配），以此調整後之分配方案再次函請鑑價中心說明市值各為若干，經重
      新分析後結果每平方公尺單價亦無不同，有該中心九十二年七月二十三日九二
      國執字第０七二０號函附卷足稽。據此，原告分配「路角地」面積二百七十一
      每平方公尺，以單價四萬七千七百九十五元計，總價為一千二百九十五萬二千
      四百四十五元（47,795×271＝12,952,445）、被告乙○○與丙○○之「臨街
      地」面積各為二百九十一平方公尺，以單值均為四萬四千四百六十八元，總價
      各為一千二百九十四萬零一百八十八元（44,468×291＝12,940,188）；如此
      價值比例分配結果差距最少，最趨近於實質公平。但原告仍比被告多出一萬二
      千二百五十七元（12,952,445－12,940,188＝12,257），則依判例見解，此時
      應認有民法第八百二十四條第三項之規定，共有人中有不能按其應有部分受分
      配之情形，得以金錢補償，故原告應各以六千一百二十九元（12,257÷2＝
      6,129，四捨五入）補償被告，始謂得當。進而，照此調整後之分配方案測量
      結果，由南往北依序即為如附圖二所示之Ｆ部分面積二百七十一平方公尺土地
      歸原告取得，Ｅ部分面積二百九十一平方公尺分土地歸被告乙○○取得，Ｄ部
      分面積二百九十一平方公尺土地歸被告丙○○取得。
  (三)分割所涉稅負問題─土地增值稅與贈與稅
    至土地分割所涉稅負，依土地稅法施行細則第四十二條第二項「分別共有土地分
    割後，各人所取得之土地價值與其分割前應有部分價值相等者，免徵土地增值稅
    ；其價值減少者，就其減少部分課徵土地增值稅。」、第五項「前三項土地價值
    之計算，以共有土地分割．．．之公告土地現值為準。」等規定及財政部於七十
    一年三月十八日台財稅字第31861號函令所為「共有土地分割，不論係法院判決
    分割或和解或當事人自行協議申請分割，其土地增值稅之核課，應依下列規定辦
    理：一數人共有一筆之土地，其照原有持分比例計算所得之價值（照分割時公告
    現值）分割者（即採原物形式比例分割方案），依土地稅法施行細則第四十二條
    第二項規定，不課徵土地增值稅。惟分割後取得之土地，如與原持分比例所算得
    之價值不等（即不採原物形式比例分割方案），其屬《有補償》（即由多得者，
    給付對價予少得者）者，應向取得土地價值減少者，就其減少價值部分課徵土地
    增值稅。如屬《無補償》（即多得者，未給付對價予少得者）者，應向取得土地
    價值增多者，就其增加價值部分課徵土地增值稅，現行遺產及贈與稅法第七條及
    土地稅法第五條均有明文規定。」之釋示以解，本件調整方案原告所分得之土地
    二百七十一平方公尺與被告二人分得之二百九十一平方公尺，其價值（依分割時
    之公告現值）自不相等，原告分得較少，被告分得較多；而分得較多之被告二人
    均無給付對價予原告，相反地係原告分得「路角地」價值，經鑑價結果仍超過被
    告分得之「臨街地」，仍有待給付補償予被告之義務，足見性質上自屬《無補償
    》者，自應向取得土地價值較多之被告，就其增加部分課徵土地增值稅，此從土
    地稅法第五條第一項第二款規定，土地為無償移轉者，土地增值稅之納稅義務人
    ，為取得所有權人之被告自明。然因原告拍定取得時（九十年）之公告現值為二
    萬九千元，較此刻（九十二年）二萬七千元，已短少二千元，並無自然漲價之增
    值問題。故在本件調整方案之屬無補償性質下，被告二人雖為土地增值稅之納稅
    義務人，但仍無稅負問題；即使將被告二人分配較原物應有部分比例多出之部分
    ，視為原告對被告之贈與（｛284.33－271｝×｛九十二年公告現值27,000元｝
    ＝359,910元），因為未逾一百萬元，亦無贈與稅之問題等情，均有前揭該中心
    函說明（四）在卷可查，對兩造均無不利。被告乙○○之訴訟代理人認本件調整
    方案屬《無補償》性質，雖屬正確，但誤解前揭函釋，以被告仍有被課土地增值
    稅之問題，顯屬誤解，併此敘明。
  (四)分割所涉拆除地上建物問題
    末，被告僅執避免將來需拆除部分建物之不利益為唯一考量，要以兩造建物占用
    面積現狀或建物屋簷中心線為分割界限，並願補償原告之分割方案。查其建物均
    屬未保存登記之鐵皮屋，屋齡均超過十年以上一節，被告並不爭執，既使拆除仍
    與土地分得多少所涉及之利害，彼此經濟價值顯然不能等同類比，相較於本院參
    酌前揭判例見解所採調整方案，既儘量維持占用現狀為原則，又實質考量分配土
    地之經濟價值，則其此提出之方案，未予兼顧，僅偏執一方，有欠妥當，不可採
    用。
四、結論：
    綜上所述，本院認前揭調整之方案為適當，故准原告所請，將系爭土地分割如附
    圖二所示，Ｆ部分面積二百七十一平方公尺之土地歸原告取得，Ｅ部分面積二百
    九十一平方公尺分之土地歸被告乙○○取得，Ｄ部分面積二百九十一平方公尺之
    土地歸被告丙○○取得；原告並應各以新台幣六千一百三十元（12,257÷2＝
    6,129元四捨五入，但原告同意給付6,130元）補償被告乙○○、丙○○，爰為如
    主文所示之判決。
五、本件原告之訴為有理由，依民事訴訟法第三百八十五條第一項前段、第七十八條
    、第八十條之一規定，判決如主文。
中      華      民      國    九十二    年    十一    月       二十     日
                                          民事鳳山庭
~B法      官  藍家慶
正本係照原本作成。
如不服本判決，應於送達後廿日內，向本院提出上訴狀並表明上訴理由，如於本
判決宣示後送達前提起上訴者，應於判決送達後十日內補提上訴理由書（須附繕本）。
中      華      民      國    九十二    年    十一    月        二十    日
~B法院書記官  王英豪


司法院資訊處製作；財團法人民間司法改革基金會備份。
